臺灣新北地方法院刑事判決
111年度金訴字第939號
公  訴  人  臺灣新北地方檢察署檢察官
被      告  陳致勳



上列被告因詐欺案件，經檢察官提起公訴（111年度偵緝字第292
號），本院依簡式審判程序判決如下︰
    主      文
乙○○三人以上共同冒用公務員名義犯詐欺取財罪，處有期徒刑壹
年。
    事實及理由
一、本件被告乙○○所犯各罪，均非死刑、無期徒刑、最輕本刑為
    3年以上有期徒刑之罪或高等法院管轄第一審之案件，於本
    院準備程序進行中，被告先就被訴事實為有罪之陳述，經本
    院認合於刑事訴訟法第273條之1第1項之規定，告知被告簡
    式審判程序之旨，並聽取當事人之意見後，裁定進行簡式審
    判程序。
二、本案犯罪事實及證據，除檢察官起訴書犯罪事實欄一第5行
    第15字後、犯罪事實欄一第6行至第7行「及參與犯罪組織等
    」、附表編號3提款金額欄第6行後，業據到庭實行公訴檢察
    官於本院行準備程序時與審理時以言詞表示各應補充「（所
    涉參與犯罪組織罪嫌，不在起訴範圍）」、應刪除，及應補
    充「109年5月4日12時6分/20005」（本院卷第156頁、第164
    頁），又起訴書犯罪事實欄一第11行「永安區永安北路1段3
    7巷4弄與永福路135項」應更正「永安北路1段37巷4弄與永
    福街135巷」，及證據部分應補充被告於本院行準備程序及
    審理時之自白者外，餘均同於起訴書之記載，茲均引用之（
    如附件）。
三、論罪科刑之法律適用　　
　㈠核被告所為，均係犯刑法第339條之4第1項第1款、第2款之三
    人以上共同冒用公務員名義犯詐欺取財罪、洗錢防制法第14
    條第1項之洗錢罪。起訴書所犯法條欄贅載組織犯罪條例第3
    條第1項後段之參與犯罪組織罪嫌，亦據到庭實行公訴檢察
    官於本院行準備程序時以言詞表示刪除。
  ㈡次按共同實施犯罪行為之人，在合同意思範圍以內，各自分
    擔犯罪行為之一部，相互利用他人之行為，以達其犯罪之目
    的者，即應對於全部所發生之結果，共同負責。又共同正犯
    之成立，祇須具有犯意之聯絡及行為之分擔，既不問犯罪動
    機起於何人，亦不必每一階段犯行，均須參與。又共同正犯
    之意思聯絡，原不以數人間直接發生者為限，若有間接之聯
    絡者，亦包括在內。是以，行為人參與構成要件行為之實施
    ，並不以參與構成犯罪事實之全部或始終參與為必要，即使
    僅參與構成犯罪事實之一部分，或僅參與某一階段之行為，
    亦足以成立共同正犯。經查，被告雖非親自向告訴人丙○○實
    施訛詐行為之人，未自始至終參與各階段之犯行，然其擔任
    收取詐欺所得贓物之工作，與該詐騙集團所屬成年成員（無
    證據證明為未滿18歲之人）為詐欺告訴人丙○○而彼此分工，
    堪認其與該詐騙集團所屬成年成員係在合同意思範圍內，各
    自分擔犯罪行為之一部，並相互利用他人之行為，以達犯罪
    之目的，從而，其自應就所參與犯行，對於全部所發生之結
    果共同負責。是被告與真實姓名年籍不詳自稱「阿國」等詐
    騙集團所屬成年成員之間，有犯意之聯絡及行為之分擔，應
    依刑法第28條之規定，為共同正犯。
  ㈢被告依指示為詐騙集團收取詐欺所得贓物，以掩飾隱匿詐欺
    犯罪所得之去向，所為三人以上共同冒用公務員名義犯詐欺
    取財及洗錢罪行間，具有行為局部之同一性，故係以一行為
    同時觸犯刑法第339條之4第1項第1款、第2款之三人以上共
    同冒用公務員名義犯詐欺取財罪、洗錢防制法第14條第1項
    之洗錢罪，屬想像競合犯，依刑法第55條規定，應從一重之
    三人以上共同冒用公務員名義犯詐欺取財罪處斷。
  ㈣又按一行為侵害數法益而觸犯數罪名之想像競合犯，本質上
    係成立數個犯罪，自應對行為人所犯數罪合併評價，不得僅
    論以重罪，而置輕罪於不顧，以免評價不足，然為避免對行
    為人想像競合犯之一行為為雙重評價，刑法第55條前段規定
    應從其中最重之罪名處斷，因此，法院於決定想像競合犯之
    處斷刑時，除輕罪有同條但書所規定最輕本刑封鎖作用之情
    形外，應以最重罪名之法定刑作為量刑裁量範圍之外部性界
    限，在此情形下，輕罪有無刑罰減輕之事由，雖不影響依重
    罪法定刑所決定之處斷刑範圍，惟法院對行為人想像競合犯
    之一行為從較重罪名處斷，於量處其宣告刑時，倘若其所犯
    輕罪部分有刑罰減輕事由，可將此減輕其刑之事由納入量刑
    有利因素，合併加以審酌（最高法院111年度台上字第3952
    號判決要旨參考）。準此，洗錢防制法第16條第2項規定：
    「犯前2條之罪，在偵查或審判中自白者，減輕其刑」。被
    告在審判中自白其洗錢罪行，核符減輕其刑之規定，依前述
    說明，爰量處其宣告刑時，將此減輕其刑之事由納入量刑有
    利因素，合併加以審酌。
  ㈤爰審酌被告竟依指示為詐騙集團收取詐欺所得贓物，以掩飾
    隱匿詐欺犯罪所得之去向，非但造成告訴人丙○○難以回復之
    財產損害，金額不低，甚且助長詐騙歪風，導致社會間人際
    信任感瓦解，影響社會治安，所為實應予嚴懲，兼衡其犯罪
    之動機、目的、手段、所擔任之犯罪角色、參與程度，及其
    已於本院行準備程序時與審理時坦承不諱，犯罪後之態度尚
    可，其與告訴人丙○○調解成立履行中，業據其於本院行準備
    程序時述明在卷（本院卷第156頁），告訴人丙○○亦願意原
    諒被告（本院卷第96頁），及被告所犯之洗錢罪核符洗錢防
    制法第16條第2項減輕其刑規定，其行為時無前科，教育程
    度為「高中畢業」，職業係「居酒屋」或「餐飲」，月入約
    新臺幣（下同）3萬5千元，家庭經濟狀況為「貧寒」，須扶
    養家人，二姊領有殘障手冊等情，業據其於警詢時與本院審
    理時自承在卷（偵緝卷第10頁、本院卷第165頁），有臺灣
    高等法院被告前案紀錄表1份在卷可證（本院卷第169頁至第
    170頁），依此顯現其品行、智識程度及生活狀況等一切情
    狀，量處如主文所示之刑。
  ㈥按犯罪所得，屬於犯罪行為人者，沒收之。但有特別規定者
    ，依其規定。前2項之沒收，於全部或一部不能沒收或不宜
    執行沒收時，追徵其價額。刑法第38條之1第1項、第3項定
    有明文。次按共同犯罪行為人之組織分工及不法所得，未必
    相同，彼此間犯罪所得之分配懸殊，其分配較少甚或未受分
    配之人，如仍應就全部犯罪所得負連帶沒收之責，超過其個
    人所得之剝奪，無異代替其他犯罪參與者承擔刑罰，顯失公
    平，因共犯連帶沒收與罪刑相當原則相齟齬，故共同犯罪，
    所得之物之沒收，應就各人分得之數為之，亦即沒收或追徵
    應就各人所實際分得者為之。據被告於本院行準備程序時與
    審理時供稱：一開始對方有給我5千元，說之後會拿給我2萬
    元，後來就消失了，這5千跟前案沒收的5千元是同一筆等語
    （本院卷第93頁、第166頁），是為免重複沒收及過苛疑慮
    ，此外，本案尚無積極證據證明被告受有其他犯罪所得，故
    無庸宣告沒收或追徵。至被告收取詐欺所得贓物，得以從中
    提領贓款，為其所掩飾隱匿之財物，本亦應依洗錢防制法第
    18條第1項前段之規定沒收之，而無證據證明皆屬其所有或
    有事實上之共同處分權，衡情業已層轉繳回詐騙集團，是予
    沒收或追徵，容有過苛之虞，爰依刑法第38條之2第2項之規
    定，不宣告之，併予敘明。
據上論斷，依刑事訴訟法第273條之1第1項、第299條第1項前段
、第310條之2、第454條第2項，判決如主文。
本案經檢察官甲○○提起公訴，檢察官吳宗光、吳文正到庭執行職
務。
中　　華　　民　　國　　111 　年　　11　　月　　30　　日
                  刑事第九庭  法　官  吳宗航
上列正本證明與原本無異。
如不服本判決，應於判決送達後20日內敘明上訴理由，向本院提
出上訴狀 (應附繕本) ，上訴於臺灣高等法院。其未敘述上訴理
由者，應於上訴期間屆滿後20日內向本院補提理由書「切勿逕送
上級法院」。
                              書記官  陳品伃
中　　華　　民　　國　　111 　年　　12　　月　　5 　　日

附錄本案論罪科刑所引實體法條全文：
中華民國刑法第339條之4
犯第339條詐欺罪而有下列情形之一者，處1年以上7年以下有期
徒刑，得併科1百萬元以下罰金：
一、冒用政府機關或公務員名義犯之。
二、三人以上共同犯之。
三、以廣播電視、電子通訊、網際網路或其他媒體等傳播工具，
    對公眾散布而犯之。前項之未遂犯罰之。

洗錢防制法第14條
有第2條各款所列洗錢行為者，處7年以下有期徒刑，併科新臺幣
5百萬元以下罰金。
前項之未遂犯罰之。
前2項情形，不得科以超過其特定犯罪所定最重本刑之刑。